【裁判字號】    92,台上,3988
【裁判日期】    920724
【裁判案由】    殺人未遂
【裁判全文】
最高法院刑事判決                              九十二年度台上字第三九八八號
    上  訴   人 甲○○
    選任辯護人  曾慶雲律師
右上訴人因殺人未遂案件，不服臺灣高等法院高雄分院中華民國九十年二月十三日第
二審判決（八十九年度上訴字第一七七七號，公訴案號：臺灣屏東高雄地方法院檢察
署八十九年度偵字第四四四三號），提起上訴，本院判決如左：
    主  文
原判決撤銷，發回台灣高等法院高雄分院。
    理  由
本件原判決認定上訴人甲○○於民國八十九年七月二十日晚九時許，向許耀宗借新台
幣五千元被拒，乃萌生憤怨，竟基於殺死許耀宗之犯意，於同日晚九時四十分許，尾
隨許耀宗至許某屏東縣九如鄉○○村○○路八０號住處前，取出預藏於腰際之刀器一
把，向許耀宗右胸部刺一刀後即逃離，致許耀宗受有右前胸刺傷一點五公分併血胸及
休克之傷害，倖經其妻當場發現送醫治療，始免死亡等情。因將第一審論處上訴人傷
害人之身體罪刑之判決撤銷，改判論處上訴人殺人未遂罪刑（處有期徒刑五年），固
非無見。
惟查：（一）有罪判決書之事實一欄，為判斷其適用法令當否之準據，法院應將依職
權認定與論罪科刑有關之事實，翔實記載，然後於理由內逐一說明其憑以認定之證據
，並使事實認定與理由說明，互相適合，方為合法。倘事實認定與理由說明，不相一
致，或事實與理由欄內之記載，前後矛盾，按諸刑事訴訟法第三百七十九條第十四款
後段規定，均屬判決理由矛盾之當然違背法令。又行為人對於構成犯罪之事實具備明
知及有意使其發生二要件，乃刑法第十三條第一項之直接故意，至於行為人對於構成
犯罪之事實，預見其發生，且其發生不違背其本意時，則為同法條第二項之間接故意
。原判決事實認定：「上訴人萌生憤怨，竟基於殺死許耀宗之犯意，於同日晚九時四
十分許，尾隨許耀宗至許某屏東縣九如鄉○○村○○路八０號住處前，取出預藏於腰
際之刀器一把，向許耀宗右胸部刺一刀後即逃離，致許耀宗受有右胸刺傷併血胸之傷
害」，如若無誤，顯意指上訴人係基於明知並有意使殺人結果發生之直接故意，遂行
本件殺人犯罪。惟其理由內說明：「按胸部係人體要害，以刀猛刺，將可能造成被害
人死亡結果，為一般人所得預見之事，社會亦常見遭人猛刺一刀即發生死亡結果之憾
事，被告（即上訴人）持刀猛刺被害人胸部，可發生被害人死亡之結果亦屬可預見之
事」，似又謂上訴人係基於預見被害人許耀宗死亡結果發生之間接故意，著手本件犯
罪，致其事實認定與理由說明，不相一致，有事實理由矛盾之違法。（二）審理事實
之法院，對於案內與認定事實、適用法律、罪名成立與否或於公平正義之維護或對被
告之利益有重大關係之一切證據，除認為不必要者外，均應詳為調查，然後基於調查
所得之心證以為判斷之基礎；苟與認定事實、適用法律，或於公平正義之維護或對被
告之利益，有重大關係之事項，在客觀上認為應行調查之證據，又非不易調查或不能
調查，而未依法加以調查，率予判決者，即有刑事訴訟法第三百七十九條第十款規定
所稱應於審判期日調查之證據未予調查之違法。而證據雖已調查但其內容尚未明瞭者
，即與未經調查者無異，如遽行判決，仍屬證據調查未盡。又殺人與傷害之區別，應
以行為人有無殺人之犯意為斷，被害人受傷部位、受傷狀況，有時或可作為認定行為
人有無殺人犯意之佐證，但不能據之為絕對標準。依原判決事實認定，上訴人僅持刀
朝許耀宗右胸部刺擊一刀，造成許某右前胸刺傷一點五公分併血胸及休克之傷害，即
行逃離，則上訴人如有殺死許耀宗之故意，何以僅刺擊一次即罷手﹖上訴人著手於殺
人犯行後，許耀宗未致死亡之結果，究係因意外障礙事由致使不遂，抑或係上訴人因
己意中止其犯罪﹖又依卷附高雄醫學院附設中和紀念醫院診斷證明書所載許耀宗因上
訴人之行為祇受有右前胸刺傷一‧五公分併血胸及休克之傷害（見原審卷第三十頁）
，則由該傷勢，可否判定上訴人持以行兇之刀械形狀、尺寸及其是否有致命之危險？
凡此，關乎上訴人是否確有殺人犯意及究應以障礙未遂抑或中止未遂之規定，減輕上
訴人之刑，自應深入查證根究明白，原判決對此俱未審認、調查，即以被害人許耀宗
受傷部位，乃胸部要害，以刀猛刺，將可能造成被害人死亡結果云云，論處上訴人殺
人未遂罪刑，自有理由不備及證據調查未盡之違法。以上各點，上訴意旨雖未指摘，
惟此屬本院得依職權調查之事項，應認原判決有撤銷發回更審之原因。
據上論結，應依刑事訴訟法第三百九十七條、第四百零一條，判決如主文。
中      華      民      國    九十二    年      七      月    二十四    日
                              最高法院刑事第一庭
                                  審判長法官  施  文  仁
                                        法官  林  永  茂
                                        法官  蕭  仰  歸
                                        法官  陳  世  淙
                                        法官  洪  佳  濱
      右正本證明與原本無異
                                              書  記  官
中      華      民      國    九十二    年      七      月    三十一    日
                                                                        Ｔ


司法院資訊處製作；財團法人民間司法改革基金會備份。
